【裁判字號】    88,易,398
【裁判日期】    890125
【裁判案由】    詐欺
【裁判全文】
臺灣花蓮地方法院刑事判決                          八十八年度易字第三九八號
    公  訴  人  臺灣花蓮地方法院檢察署檢察官
    被      告  乙○○
右列被告因詐欺案件，經檢察官提起公訴（八十八年度偵字第一八九九號），本院判
決如左：
    主  文
乙○○無罪。
    理  由
一、公訴意旨略以：被告乙○○意圖為自己不法之所有，明知自己無償債能力，竟於
    民國八十七年十一月十三日，先佯向甲○○出賣其所有坐落於花蓮縣玉里鎮○○
    段一三二四號土地（真正土地所有人為詹善甯）未果後，再改以借款方式，詐借
    新台幣（下同）三十萬元，並交付同面額本票一紙以取信於甲○○，致甲○○不
    疑有他，如數交付款頊。詎屆期乙○○拒不還款，又避不見面，甲○○始知受騙
    。因認被告涉有刑法第三百三十九條第一項詐欺罪嫌。
二、按犯罪事實應依証據認定之，無証據不得推定其犯罪事實，刑事訴訟法第一百五
    十四條定有明文。又事實之認定應憑證據，如未發現相當證據，或證據不足以認
    證明，自不能以推測或擬制之方法，以為裁判基礎（最高法院四十年台上字第八
    六號判例）。再按刑法第三百三十九條第一項詐欺罪之成立，以意圖為自己或第
    三人不法所有，以詐術使人將本人或第三人之物交付為要件，所謂以詐術使人交
    付，必須被詐欺人因其詐術而陷於錯誤，若其所用方法，不能認為詐術，亦不致
    使人陷於錯誤，即不構成該罪（最高法院四十七年台上字第一四四八號判例）。
三、本件公訴人認被告涉有前揭犯行，無非以告訴人甲○○之指述及花蓮縣玉里鎮○
    ○段第一三二四號土地登記簿謄本為證據。訊據被告乙○○坦承於前揭時地向甲
    ○○借款三十萬元之事實，惟堅詞否認有何詐欺犯行，辯稱：並未向甲○○說要
    賣土地，只是單純借錢，而承包柚子園賠錢，所以沒辦法還錢等語。經查：
  １、告訴人對於交付三十萬元之經過情形，其歷次之陳述如下：於警訊時稱：乙○
      ○說有塊位於春日段之土地想賣，並於八十七年十一月十日帶伊去看地，並說
      願以一百三十萬元出售，可先付三十萬元訂金，餘款一百萬元準備好後再給，
      乃與被告約好十一月十三日到瑞穗農會提款，並當場交付三十萬元，他拿到錢
      後只開一張本票就離去，未再連絡（八十八年四月八日警訊筆錄）；被告以假
      的土地權狀向我述稱欲出售前開土地，乙○○是拿土地權狀影本給我看等語（
      八十八年四月二十四日警訊筆錄），嗣又改稱：乙○○並沒有提出土地權狀給
      我看，只說他先去彰化有另外一個想買土地，一直叫我趕快先買，而他先告訴
      另外買主不賣他等語（八十八年五月十二日警訊筆錄）。於偵查中稱：當初乙
      ○○急需一筆錢乃向我借款，為保障，所以就給付三十萬給乙○○，作土地買
      賣價金之一部分（八十八年六月七日筆錄），經檢察官訊以究乙○○是售土地
      予你？甲○○答稱：是的，後來土地沒售就改借款（見八十八年六月二十二日
      筆錄）。於本院審理時稱：三十萬本來是買土地的訂金，原本講好總價一百三
      十萬，結果三十萬交給被告後，被告不辦過戶，所以同意這三十萬借給被告，
      不要再買土地了等語。是以依告訴人歷次之陳述，其交付之三十萬元，應係為
      購買土地，並非借款，且對於被告如何詐欺告訴人購買土地之過程，所述先後
      亦有矛盾之情形。
  ２、次查，告訴人於本院審理時供稱：「先付三十萬元訂金，若過戶好了，再賣山
      上我先生劉阿政的土地來付一百萬，若我先生不同意賣地，就只買三十萬元的
      地」（見八十九年一月十一日審判筆錄），參酌告訴人所述前開各節，足認告
      訴人買土地前，只與被告前去看過土地位置，並未看過土地權狀或訂立買賣合
      約書，且打算出售先生所有之土地來付尾款。而告訴人堅稱「買土地時，只認
      識被告一個禮拜，完全不了解被告之家庭、工作」（見八十八年十二月十四日
      審判筆錄），在此情形下，告訴人理應更慎重其事或轉告家人，以保障本身權
      益，且所述只買三十萬元土地云云更與常情不符，難以置信。
  ３、再查，警卷所附被告簽發面額三十萬元之本票影本正面記載：「如果借期間過
      未得付兌以二分利息」，而告訴人亦稱交款當日被告即交付此張本票予告訴人
      收執，本票上即有上開字跡（八十八年八月三十一日訊問筆錄），依此記載，
      足認被告係向告訴人借款，告訴人雖稱其不識字、不解其義，且被告交待不能
      告訴先生、子女云云，然其既然打算出售先生所有之土地支付價款，則豈能不
      慎重其事，告知先生子女此事。是以告訴人所述係為購買土地而交付三十萬元
      云云，與客觀上本票之記載不符，自無足採。
  ４、證人丙○○於偵查中雖證稱有見到被告與告訴人去看春日段土地等情，參酌告
      訴人前述各節，尚不足以證明被告有訛稱欲出售土地予告訴人而詐騙三十萬元
      之行為。至依警卷所附土地登記簿謄本雖記載所有人為詹善甯，並非被告，然
      此謄本據告訴人陳明係警方事後調出之資料，自難據此認為被告有施詐之情形
      。
  ５、綜上各節，本件告訴人既堅稱係為購買土地而交付三十萬元而非借款，且本院
      亦查無其他積極證據足證告訴人有何陷於錯誤而交付款項之情形，揆諸首揭說
      明，自不得以被告事後無法依約還款即認被告涉有詐欺犯行，本件應認被告罪
      嫌不足。
據上論斷，應依刑事訴訟法第三百零一條第一項前段，判決如主文。
中     華     民      國       八十九     年      一      月   二十五   日
                               臺灣花蓮地方法院刑事庭
                                   法  官  林  碧  玲
右正本證明與原本無異。
如對本判決不服，應於送達後十日內，向本院提出上訴狀。（應抄附繕本）告訴人或
被害人如對於本判決不服者，應具備理由請求檢察官上訴，其上訴期間之計算係以檢
察官收受判決正本之日期為準。
                                   法院書記官
中      華 民      國       八十九    年      一     月     二十六 日


司法院資訊處製作；財團法人民間司法改革基金會備份。
